臺灣高等法院民事判決
108年度家上字第300號
上  訴  人  Α０１  
訴訟代理人  王可文律師
被  上訴人  Α０２  
訴訟代理人  林明賢律師
上列當事人間請求離婚事件，上訴人對於中華民國108年9月18日
臺灣士林地方法院108年度婚字第46號判決提起上訴，本院於109
年6月16日言詞辯論終結，判決如下：
    主      文
上訴駁回。
第二審訴訟費用由上訴人負擔。
    事實及理由
一、上訴人主張：兩造於民國88年12月結婚，婚後育有1子乙○○
    ，原共同居住於伊母甲○○○所有門牌號碼臺北市○○區○○街000
    巷0弄00號2樓房屋（下稱系爭房屋），然婚後兩造動輒爭吵
    ，自95年起分房，被上訴人於105年間，有無故將伊踢下沙
    發、對伊父母不敬，並有辱罵行為，刻意刁難伊父母探視乙
    ○○，不屑伊之收入，家中事務均由伊打理，復拒絕分擔家務
    及家庭日常生活支出，對於乙○○之學雜費，拒絕支付分文，
    伊多次與被上訴人溝通未果，於105年8月間搬離系爭房屋而
    分居迄今。兩造婚姻關係已名存實亡，被上訴人亦無積極補
    救婚姻裂痕，伊難以維持婚姻關係，且係可歸責於被上訴人
    ，爰依民法第1052條第2項規定，請求判准離婚等語。
二、被上訴人則以：伊婚後盡心照顧家庭，下班後即返家烹煮晚
    餐。乙○○在台就學期間，下課後常遭上訴人帶至不同處所生
    活，伊無從與乙○○培養親子關係。伊未對乙○○不聞不問，或
    有刁難上訴人父母探視乙○○、辱罵鄙視上訴人收入及將其踢
    下沙發等事。兩造婚後仍就繳納水電費、報稅等日常瑣事溝
    通，並發生性行為，且經上訴人要求進行兩次人工終止妊娠
    手術，足認兩造非無互動之親密關係。上訴人未經伊同意將
    乙○○送至國外就學，無理由要求伊負擔此部分之學雜費。上
    訴人自行搬離系爭房屋，自無法知悉伊有操持家務，伊係經
    甲○○○於107年10月18日以○○○○郵局第298號存證信函（下稱
    系爭存證信函）要求搬離系爭房屋，始離開兩造共同住所。
    兩造間婚姻雖有衝突及意見不同，然未達難以維持之情形，
    縱認有破綻，亦非可歸責於伊等語，資為抗辯。
三、原審判決上訴人全部敗訴，上訴人不服提起上訴，並聲明：
    ㈠原判決廢棄。㈡請准兩造離婚。被上訴人則答辯聲明：上訴
    駁回。
四、兩造不爭執事項（見本院卷101至102頁，並因論述為部分文
    字增刪）：
  ㈠兩造於88年12月5日結婚，婚後育有未成年之子乙○○（男，OO
    年OO月OO日生）。
  ㈡兩造婚後共同居住於上訴人之母甲○○○所有系爭房屋。
  ㈢被上訴人於98年4月17日、103年5月23日經上訴人同意，在○○
    ○婦產科診所進行人工終止妊娠。
  ㈣乙○○於105年6月間前往美國就讀中學，上訴人於同年搬離系
    爭房屋。
  ㈤甲○○○以系爭存證信函請求被上訴人於107年11月30日（誤載
    為31日）前搬離系爭房屋，被上訴人於搬離後，另行尋屋居
    住。
  ㈥被上訴人對於乙○○書面陳述、107年7月11日居住證明書、系
    爭存證信函、甲○○○手寫文書之形式上真正不爭執。
五、法院之判斷：
  ㈠按有民法第1052條第1項以外之重大事由，難以維持婚姻者，
    夫妻之一方得請求離婚。但其事由應由夫妻之一方負責者，
    僅他方得請求離婚，民法第1052條第2項定有明文。是否有
    難以維持婚姻之重大事由，判斷標準為婚姻是否已生破綻而
    無回復之希望，此不可由原告已喪失維持婚姻意欲之主觀面
    加以認定，而應依客觀的標準，即難以維持婚姻之事實，是
    否已達於倘處於同一境況，任何人均將喪失維持婚姻希望之
    程度以決之（最高法院87年度台上字第1304號判決意旨參照
    ）。又有民法第1052條第1項以外之重大事由，難以維持婚
    姻者，夫妻之一方得請求離婚，但其事由應由夫妻之一方負
    責者，僅他方得請求離婚，民法第1052條第2項定有明文，
    此規定之旨趣在使夫妻請求裁判離婚之事由較富彈性。故若
    婚姻之破裂事由應由夫妻一方負責者，僅他方得請求離婚，
    惟當夫妻雙方均有責時，僅准責任較輕之一方請求離婚，始
    符公平（參照最高法院90年度台上字第2193、2215號判決意
    旨）。
  ㈡上訴人主張：被上訴人於婚後未盡家庭責任、不尊重長輩、
    拒絕分擔家務，自乙○○出生後均由上訴人父母照顧，未對乙
    ○○盡保護教養之責，亦未負擔日常生活費用，伊於95年間堅
    持將乙○○接回同住為被上訴人所拒，伊將乙○○接回後與乙○○
    同住，兩造因而分房，形同陌路等節，固據提出乙○○手寫書
    面（見原審卷41至42頁、本院卷117至121頁）及上訴人之母
    甲○○○手寫書面（見本院卷123至132頁）為證。惟被上訴人
    則以：伊下班隨即返家烹煮晚餐，上訴人常於乙○○週五下課
    後攜同乙○○返回其父母家中，或不知帶往何處，致伊於假日
    時無法與乙○○相處等語置辯。經查：
  ⒈上訴人雖以乙○○手寫書面記載：伊就讀幼稚園及小學時，被
    上訴人在外唸書到很晚，家務多為上訴人處理，費用多為上
    訴人支付，兩造時常吵架、感情不好，被上訴人拒絕支付伊
    美國生活費等語，證明兩造婚姻發生破綻係可歸責於被上訴
    人云云。然按證人須依據文書、資料為陳述，或依事件之性
    質、證人之狀況，經法院認為適當者，得命兩造會同證人於
    公證人前作成陳述書狀。經兩造同意者，證人亦得於法院外
    以書狀為陳述。民事訴訟法第305條第2項、第3項定有明文
    。上開規定依家事事件法第51條規定準用之。又法院採用證
    言，應命證人到場以言詞陳述所知事實，命其具結，始能就
    所為證言，斟酌其能否採用，若證人僅提出書面陳述代替證
    言，或法庭外之錄音紀錄，而未經法院訊問者，均不得採為
    合法之憑證（最高法院86年度台上字第193號判決意旨可參
    ）。被上訴人不同意上訴人以乙○○之書面陳述為證據，自不
    得以乙○○之手寫書面作為證人乙○○到庭陳述之替代方案，況
    此種替代方案，無從使本院當面觀察乙○○之舉措，而形成完
    整之全辯論意旨，亦無從在程序上賦予被上訴人辨明事實之
    詰問機會，故難採為有利於上訴人之證據。復參乙○○係經上
    訴人帶往美國生活求學，在美國生活所需及學費，完全仰賴
    上訴人及上訴人親族供應等語，業據證人即上訴人之母甲○○
    ○證述在卷（見本院卷160頁），以乙○○完全處於上訴人監督
    保護及照顧之情形下，其意識、情感及表達，易受上訴人一
    方之影響，非無可能係出於被期待或被要求對上訴人表示忠
    誠及支持，而做出不利於被上訴人之敘述，故難認乙○○上開
    手寫書面得作為有利於上訴人之認定。
  ⒉上訴人復以甲○○○手寫書面記載：被上訴人與伊關係不佳，未
    支付伊照顧乙○○之費用，責罵伊未照顧好乙○○，未煮晚餐及
    照顧乙○○等語，及甲○○○到庭證稱：乙○○讀幼稚園前，被上
    訴人未關心照顧乙○○，或支付乙○○之生活費用，乙○○就讀幼
    稚園時期，伊請伊大姊幫忙接送、煮晚餐給乙○○吃，被上訴
    人晚上8、9點才回家，有一次伊探望乙○○，被上訴人拒絕、
    大聲罵伊、把伊趕走等語，欲證明被上訴人未照顧家庭且對
    其母甲○○○不敬云云。然證人甲○○○亦證稱：兩造從88年12月
    5日結婚後，伊未與兩造一同居住，伊幫忙照顧乙○○到6歲，
    那時伊不知道兩造相處情況，上訴人也沒有跟伊說什麼；乙
    ○○回系爭房屋居住後，起初伊不知道兩造相處情況及乙○○照
    顧情形，上訴人告訴伊被上訴人在補習大概晚上8、9點才會
    回家，乙○○沒有說在家裡會沒有東西吃，伊不知道乙○○與兩
    造居住後，乙○○的學費、生活費、補習費、文具費、書本費
    、醫藥費是何人支出，乙○○回去之後的費用伊沒有管，伊到
    系爭房屋探望乙○○時，被上訴人都沒有在家；大概在98、99
    年間兩造吵著要離婚，但伊不知道兩造在吵什麼，104年時
    上訴人想搬回來住，把乙○○也帶回來，伊勸上訴人不要，上
    訴人說他跟被上訴人常吵架，他受不了，伊沒有問他什麼原
    因，兩造的事情伊不太想知道，105年乙○○到美國唸書，上
    訴人就搬回家住，上訴人沒有跟伊講什麼原因，伊也沒有問
    上訴人，他們之間的事情伊沒有打算問等語（見本院卷157
    至162頁）。則依證人甲○○○自承未與兩造同住，於兩造居住
    系爭房屋期間，知悉之事多由上訴人轉述，不知兩造相處狀
    況，不會去過問兩造相處狀況，也不知道兩造爭執之起因為
    何等語，可知甲○○○對於兩造在婚姻關係相處情形之訊息，
    皆來自上訴人所述，非其親自見聞，故甲○○○之證詞，尚難
    憑為兩造婚姻關係發生破綻可歸責性之認定。再甲○○○既自
    承到系爭房屋探望乙○○時，被上訴人都不在家，則如何在探
    望乙○○時與被上訴人發生衝突，益徵其證詞有所矛盾，難為
    可採。至甲○○○自承其罹患憂鬱症之原因，係覺得上訴人及
    乙○○不幸福，兩造沒有很親近，自己反覆思索、悶悶不樂始
    罹病等語（見本院卷162、163頁），可知甲○○○罹患憂鬱症
    應出於自身憂慮，且造成精神憂鬱原因多端，尚難僅憑甲○○
    ○個人對其罹患上開疾患之主觀認知，即推知兩造婚姻關係
    發生破綻與被上訴人有關。
  ⒊又夫妻間關於子女照顧、家務分擔、費用支出及與他方父母
    相處，本應由兩造溝通協調協力處理，非屬夫或妻一人之責
    任，不可因對方所為非盡如己意即予睥睨嫌棄。上訴人上開
    主張，均為兩造間婚姻生活所應溝通協調協力處理之事務，
    非屬難以維持婚姻之重大事由，且無證據可資為佐，洵無足
    採。況被上訴人曾於98年4月17日、103年5月23日經上訴人
    同意，在○○○婦產科診所進行人工終止妊娠乙情，為兩造所
    不爭執（見不爭執事項㈢），可徵兩造間相處非完全斷絕往
    來不相聞問，關係亦非惡劣，否則應無可能發生性行為，難
    認兩造婚姻之基礎於斯時已生動搖至不可回復之程度。
  ㈢另上訴人主張：因被上訴人無意願維繫婚姻，雙方衝突加劇
    ，被上訴人無故將伊踢下沙發、大聲辱罵上訴人父母，上訴
    人不得已於105年間搬離系爭房屋，兩造已合意分居4年餘等
    語。被上訴人則以：伊無將上訴人踢下沙發、大聲辱罵上訴
    人父母，上訴人未經伊同意將乙○○送往國外就學，逕自搬離
    系爭房屋，復經甲○○○以系爭存證信函催告伊搬離系爭房屋
    ，兩造婚姻破裂不可歸責於伊等語置辯。經查：
  ⒈乙○○於105年6月間前往美國就讀中學，上訴人於同年搬離系
    爭房屋乙情，為兩造所不爭執（見不爭執事項㈣）。則被上
    訴人雖因不贊成上訴人將乙○○送往國外就學之教養方式，認
    被上訴人此舉肇致其未能與乙○○相處，母子關係日漸淡薄，
    拒絕負擔乙○○之日常生活費用及教育費，雙方因而屢生衝突
    ，兩造婚姻關係逐生破裂，對於婚姻關係不穩定之狀況，應
    予負責；惟上訴人為主動離家之一方，且承認係在被上訴人
    未同意之狀況下帶走乙○○，導致被上訴人無法探視乙○○，足
    見上訴人所為，係使兩造婚姻關係破裂益形加劇之主因。
  ⒉甲○○○於107年10月18日以系爭存證信函要求被上訴人於107年
    11月30日前搬離系爭房屋，被上訴人於搬離後，另行尋屋居
    住乙情，為兩造所不爭執（見不爭執事項㈤）。則上訴人先
    逕自離開兩造共同住處即系爭房屋，復經上訴人之母以存證
    信函催告被上訴人限期搬離系爭房屋，被上訴人僅得另行尋
    屋居住，非自願離開兩造共同住處，故此不可歸責於被上訴
    人。然兩造分居後漸行漸遠、互不聞問，未對婚姻生活之持
    續及圓滿付出任何努力，足認兩造間感情日趨淡薄，已欠缺
    婚姻關係之互信及誠摯之感情基礎，客觀上已達於任何人倘
    處於同一境況，均將喪失維持婚姻希望之程度，有婚姻難以
    回復之重大事由，而此係肇因於上訴人先前離家所致。
  ㈣承上，兩造就家務分擔、子女照顧及費用支出等節，始終未
    能達成合意，導致爭執不斷，被上訴人於乙○○年幼及就學階
    段較關注自身學業及事業發展，由上訴人負擔較多照顧子女
    及處理家務之責任，致上訴人心生埋怨。惟上訴人未努力與
    被上訴人理性和平溝通協調，屢生爭執，動輒攜同乙○○前往
    他處，未告知被上訴人，使被上訴人喪失與乙○○培養良好親
    子關係之契機。上訴人復未經被上訴人同意，逕自將乙○○送
    往國外就讀中學，被上訴人因不同意上訴人教養乙○○之方式
    ，拒絕支付乙○○國外求學期間所需費用，兩造婚姻破裂加劇
    。上訴人復逕自搬離兩造住所，甲○○○亦催告使被上訴人搬
    離兩造共同住處，致兩造漸行漸遠，形同陌路，未見雙方有
    任何挽回婚姻之舉措，自客觀上觀察，兩造現今已欠缺誠信
    及誠摯之感情基礎，婚姻關係已生破綻而有難以回復之重大
    事由。惟審酌上訴人對婚姻破裂之有責程度，應較被上訴人
    為高，依前開說明，上訴人依民法第1052條第2項規定請求
    與被上訴人離婚，為無理由，不應准許。
六、綜上所述，上訴人依民法第1052條第2項規定，請求判准其
    與被上訴人離婚，為無理由，不應准許。原審為上訴人敗訴
    之判決，並無不合，上訴意旨指摘原判決不當，求予廢棄改
    判，為無理由，應予駁回。
七、本件事證已臻明確，兩造其餘攻擊防禦方法及所提證據，經
    本院審酌後，認均不足以影響本判決結果，自無逐一論述必
    要，併予敘明。　　　
八、據上論結，本件上訴為無理由。依家事事件法第51條，民事
    訴訟法第449條第1項、第78條，判決如主文。
中　　華　　民　　國　　109 　年　　6 　　月　　30　　日
　　　　　　　　　家事法庭
                      審判長法  官  林玉珮 
　　　　　　　　　  　　　  法  官  何君豪
                            法  官  徐淑芬
正本係照原本作成。
如不服本判決，應於收受送達後20日內向本院提出上訴書狀，其
未表明上訴理由者，應於提出上訴後20日內向本院補提理由書狀
（均須按他造當事人之人數附繕本）上訴時應提出委任律師或具
有律師資格之人之委任狀；委任有律師資格者，另應附具律師資
格證書及釋明委任人與受任人有民事訴訟法第466 條之1第1項但
書或第2項（詳附註）所定關係之釋明文書影本。如委任律師提
起上訴者，應一併繳納上訴審裁判費。
中　　華　　民　　國　　109 　年　　6 　　月　　30　　日
　　　　　　　　　　　　　　書記官  魏汝萍
附註：
民事訴訟法第466條之1（第1項、第2項）：
對於第二審判決上訴，上訴人應委任律師為訴訟代理人。但上訴
人或其法定代理人具有律師資格者，不在此限。
上訴人之配偶、三親等內之血親、二親等內之姻親，或上訴人為
法人、中央或地方機關時，其所屬專任人員具有律師資格並經法
院認為適當者，亦得為第三審訴訟代理人。